臺灣高等法院臺南分院刑事判決
111年度上訴字第180號
上  訴  人  
即  被  告  侯秋峯

指定辯護人 本院公設辯護人  簡松柏  
上列上訴人因偽造有價證券等案件，不服臺灣臺南地方法院110
年度訴字第1017號中華民國110年12月14日第一審判決（起訴案
號：臺灣臺南地方檢察署109年度偵緝字第754號），提起上訴，
本院判決如下：
    主  文
原判決關於偽造有價證券部分，撤銷。
侯秋峯犯偽造有價證券罪，處有期徒刑壹年拾月。未扣案「張淑
娟」印章壹枚，如附表一所示之私文書上偽造之「張淑娟」指印
壹枚、「張淑娟」署名及印文各參枚；如附表二所示「張淑娟」
署名印文各貳枚，均沒收。
其他上訴駁回（即使公務員登載不實部分）。
侯秋峯所犯上開2罪均緩刑肆年。
    事  實
一、侯秋峯與張淑娟原為夫妻，侯秋峯於民國101年11月1日與張
    淑娟離婚後，再於103年1月22日與林純如登記結婚。侯秋峯
    因投資百貨公司設櫃的生意，急需用款，且當時其財務狀況
    不佳，明知其未獲張淑娟、林純如之同意或授權，竟仍意圖
    為自己不法之所有暨意圖供行使之用，基於詐欺取財、偽造
    有價證券（偽造共同發票）、行使變造國民身分證、行使偽
    造私文書之犯意，先於101年9月16日前某時，在臺南市某統
    一超商中，將林純如之相片黏貼至張淑娟之國民身分證影本
    上，加以影印而變造張淑娟之國民身分證影本，再於101年9
    月16日某時許，持前揭變造之國民身分證影本，至高雄市湖
    內區中山路上某統一超商中，以自己為借款人且提供國民身
    分證及健保IC卡等證件擔保、張淑娟為連帶保證人，向張清
    全借款新臺幣（下同）50萬元。侯秋峯並冒用張淑娟之名義
    ，於如附表一所示之借據連帶保證人欄、補連帶保證人之正
    本身分證核對確認簽名確認欄、清償明細表㈠連帶保證人欄
    、附表二所示之本票發票人欄上，分別偽簽「張淑娟」之署
    名、偽捺代表「張淑娟」之指印，及蓋用由不知情之刻印業
    者代刻偽造之「張淑娟」印章於其上，虛偽表示張淑娟同意
    擔任該債務之連帶保證人並簽發本票以供擔保之意，並將上
    開文件交予張清全以行使，另於101年12月7日某時許，偕同
    林純如至上址統一超商供張清全核對確認與前揭變造之身分
    證照片相符，致張清全不疑有他而同意借款，並於101年9月
    16日、同年9月18日及12月7日分別交付10萬元、20萬元及20
    萬元予侯秋峯，足以生損害於張淑娟及戶政機關對於國民身
    分證管理之正確性。
二、侯秋峯明知其國民身分證及健保IC卡已出質予張清全供作借
    款之擔保，並未遺失，竟仍於102年7月25日，前往臺南市永
    康區戶政事務所及衛生福利部中央健康保險署南區業務組聯
    合服務中心，以上開證件遺失為由，申請補發國民身分證及
    健保IC卡，致前揭機關承辦人員於形式審查後，將上開不實
    事項以電腦輸入方式登載於其職務上所執掌之準公文書，並
    據以製作補發國民身分證、健保IC卡各1張予侯秋峯，足以
    生損害於中央健康保險署及戶政機關對於資料管理之正確性
    。
三、案經張清全訴由臺灣臺南地方檢察署檢察官偵查起訴。
    理  由
一、上揭犯罪事實，業據被告侯秋峯於偵查、原審及本院審理時
    坦承不諱，核與證人即告訴人張清全於司法警察調查中、偵
    訊中之陳述（見警卷第3-7頁、偵1卷第49-51頁、第249-251
    頁）、證人張淑娟於司法警察調查中、偵訊中及原審準備程
    序中之陳述（見警卷第9-15頁、偵1卷第217-219頁、原審卷
    第57頁）、證人林純如於司法警察調查中、偵訊中之陳述（
    見偵4卷第9-13頁、第41-43頁、第63-71頁、第77-78頁、偵
    5卷第105-106頁、第127-128頁）相符，復有卷附原審法院
    臺南簡易庭107年度南簡字第1148號民事判決1份（見偵1卷
    第9-17頁）、臺南市永康戶政事務所108年8月27日南市永康
    戶字第1080063444號函暨所附國民身分證申請書1份（見偵1
    卷第161-163頁）、衛生福利部中央健康保險署108年1月2日
    健保高字第1075168380號函暨所附晶片健保卡製卡紀錄、請
    領健保卡申請表1份（見偵1卷第165-169頁）、附表一、二
    所示之借據、補連帶保證人之正本身分證核對確認、清償明
    細表㈠、本票2紙等文件可佐（見偵1卷第255頁、偵2卷第9頁
    、第55-57頁），堪信被告上揭自白與事實相符，可採信為
    真實，被告犯行事證已明確，應依法論科。
二、論罪部分：
  ㈠被告行為後，刑法第339條第1項於103年6月18日修正為：「
    意圖為自己或第三人不法之所有，以詐術使人將本人或第三
    人之物交付者，處5年以下有期徒刑、拘役或科或併科50萬
    元以下罰金」，將原條文之罰金刑即1千元以下罰金(依刑法
    施行法第1條之1規定，換算為新臺幣3萬元)，提高至新臺幣
    50萬元，比較新舊法的結果，新法未較有利於被告，爰依刑
    法第2條第1項的規定，適用行為時的舊法。
　㈡按文書之影印本，與抄寫或打字者不同，實係原本內容之重
    複顯現，且其形式、外觀、即一筆一劃，亦毫無差異，於吾
    人社會生活上自可取代原本，被認為具有與原本相同之社會
    機能與信用性（憑信性），故在一般情形下皆可適用，而視
    其為原本制作人直接表示意思之內容，成為原本制作人所作
    成之文書，自非不得為偽造文書罪之客體。故若將原本予以
    影（複）印後，將原本之部分內容竄改，重加影印，其與無
    制作權人將原本竄改，作另一表示意思者無異；即原本之部
    分內容，以掩蓋、粘貼、重疊或其他不正當方法制成影（複
    ）本，使其內容與原本顯有差異者，亦與無制作權人將原本
    竄改，作另一表示意思者相同，亦難謂無變造文書之犯行（
    最高法院91年度台上字第7543號判決意旨參照）。
  ㈢又按本票為有價證券，行使偽造之有價證券以使人交付財物
    ，本即含有詐欺之性質，如果所交付之財物，即係該證券本
    身之價值，其詐欺取財仍屬行使偽造有價證券之行為，不另
    論以詐欺取財罪；但如行使該偽造之有價證券，係供擔保或
    作為新債清償而借款，則其借款之行為，已屬行使偽造有價
    證券行為以外之另一行為，始應再論以詐欺取財罪，並依牽
    連犯關係，從一重處斷（最高法院62年度第1次刑庭庭長會
    議決定及90年度台上字第5416號判決意旨參照）。查被告侯
    秋峯持如附表一所示之私文書向告訴人張清全施詐取得借款
    ，再持附表二所示之偽造本票供作借款擔保，其借款行為，
    已係行使偽造有價證券以外之另一行為，當應另論以詐欺取
    財罪。
  ㈣再按國民身分證係表彰持有人同一性之證明，為刑法第212條
    所規定之特種文書，惟戶籍法第75條第1項、第2項，就意圖
    供冒用身分使用，而偽造或行使偽造國民身分證者，已有特
    別之處罰規定，故行使偽造國民身分證之部分，應優先適用
    戶籍法之規定。是核被告就犯罪事實一所為，係犯戶籍法第
    75條第2項、第1項之行使偽造國民身分證罪、刑法第201條
    第1項之意圖供行使之用而偽造有價證券罪、同法第216條、
    第210條之行使偽造私文書罪及修正前同法第339條第1項之
    詐欺取財罪；就犯罪事實二所為，係犯刑法第214條之使公
    務員登載不實文書罪。被告利用不知情之刻印人員偽刻「張
    淑娟」之印章，為間接正犯。又被告於如附表一所示之私文
    書上、如附表二所示之本票上偽造「張淑娟」署名、印文及
    指印，係偽造私文書、偽造有價證券之部分行為，而偽造私
    文書、偽造有價證券之低度行為，復為行使偽造私文書、偽
    造有價證券之高度行為分別吸收，均不另論罪。再被告犯罪
    事實一部分偽造「張淑娟」署名、印文及指印並行使之行為
    ，時間密接，方式相同，各行為之獨立性極為薄弱，且係出
    於同一持以向告訴人詐取財物之目的，應視為數個舉動之接
    續實行，屬接續犯，僅論以一罪。被告犯罪事實一部分，以
    一行為同時觸犯行使偽造國民身分證、偽造有價證券、行使
    偽造私文書及詐欺取財等罪，應依刑法第55條之規定，從一
    重之偽造有價證券罪論處。被告所犯上開偽造有價證券罪及
    使公務員登載不實文書罪，犯意各別，行為互殊，應分論併
    罰。
  ㈤犯罪之情狀顯可憫恕，認科以最低度刑仍嫌過重者，得酌量
    減輕其刑，刑法第59條定有明文。又刑事審判旨在實現刑罰
    權之分配的正義，故法院對有罪被告之科刑，應符合罪刑相
    當之原則，使輕重得宜，罰當其罪，以契合社會之法律感情
    ，此所以刑法第57條明定科刑時應審酌一切情狀，尤應注意
    該條所列10款事項以為科刑輕重之標準，並於同法第59條賦
    予法院以裁量權，如認犯罪之情狀可憫恕者，得酌量減輕其
    刑，俾使法院就個案之量刑，能斟酌至當。且考刑法第59條
    立法理由：科刑時原即應依第57條規定審酌一切情狀，尤應
    注意該條各款所列事項，以為量刑標準，本條所謂「犯罪之
    情狀可憫恕」，自係指裁判者審酌第57條各款所列事項以及
    其他一切與犯罪有關之情狀之結果，認其犯罪足堪憫恕者而
    言，即必於審酌一切之犯罪情狀，在客觀上顯然足以引起一
    般同情，認為縱予宣告法定最低刑度猶嫌過重者，始有其適
    用（參照最高法院38年台上字第16號、45年台上字第1165號
    、51年台上字第899號判例意旨參照）。是法院審酌刑法第5
    9條酌減事由時，仍應依刑法第57條科刑事由通盤考量，若
    認犯罪情狀確可憫恕，認科以最低度刑仍嫌過重者，即得酌
    量減輕其刑，二者並非截然可分。查：被告偽造系爭本票，
    固非可取，然本案僅是為了借款（詐騙）才偽造本票以供擔
    保，與偽造有價證券販售圖利之情形有別，此種情形對於金
    融秩序危害不大，且承辦檢察官於偵查中將本案移付原審法
    院調解後，被告業與告訴人成立調解，當場給付告訴人20萬
    元，告訴人也表示不再追究被告之刑事責任等情，此有原審
    法院臺南簡易庭109年度南司偵移調字第57號調解筆錄可稽
    （見偵緝卷第117頁），而被告所犯刑法201條第1項之意圖
    供行使之用而偽造有價證券罪，法定最輕本刑為3年有期徒
    刑，刑度至重，對照本案被告之犯罪情節，若科以法定最低
    刑度之刑，仍屬情輕法重，足以引起一般人之同情，顯有可
    憫恕之處，爰依刑法第59條規定酌減其刑。
三、撤銷改判之理由（偽造有價證券部分）：　 
　㈠原審認被告此部分罪證明確，予以論罪科刑，固非無見；惟
    ：被告係為了借款而偽造系爭本票，此與販賣大量有價證券
    牟利而擾亂金融秩序之情形截然不同，且其於偵查中即與告
    訴人成立調解，有調解書可考，是本案此部分自有刑法第59
    條之適用，已如上述，原審未予適用酌減其刑，自有未洽，
    被告提起上訴指摘原審未依刑法第59條規定酌減其刑，為有
    理由，則原審判決此部分即屬無可維持，應由本院予以撤銷
    改判。
　㈡茲以行為人之責任為基礎，審酌被告偽造系爭本票及借據等
    文書之犯罪動機、目的、手法、所造成之危害，被告自述其
    為高中畢業之智識程度，目前從事臨時工，每月收入約2萬
    出頭，家中有一個小孩，101年出生的，目前與現在的配偶
    及小孩同住之家庭生活狀況及其犯後坦承犯行及其於偵查中
    即與告訴人調解成立，賠償20萬元，告訴人也表示願意原諒
    被告，有其簽署之撤回告訴狀可參（見偵緝卷第111頁）之
    一切情狀，量處如主文第2項所示之刑；至告訴人於本院審
    理時主張被告仍積欠數筆債務，請求從重量處云云。然被告
    既與告訴人調解成立，告訴人也表示不願再追究被告刑事責
    任，有其簽署之撤回告訴狀可參（見偵續卷第111頁），則
    告訴人再以被告另有他筆債務未還而主張從重量刑，顯違反
    禁反言原則，縱被告尚有他筆債務未還，告訴人亦僅能透過
    其他方式解決，不得以此作為本案之量刑基礎，否則本案的
    調解內容豈非成為具文，是告訴人之主張，並不可採，併予
    敘明。
　㈢附表二所示本票被告以「張淑娟」名義為共同發票人部分（
    即發票人「張淑娟」署名及印文各2枚），依刑法第205條之
    規定宣告沒收。另附表一所示之私文書上偽造之「張淑娟」
    指印1枚、「張淑娟」署名及印文各3枚以及未扣案之印章1
    枚，均依同法第219條規定，宣告沒收之。又被告以偽造「
    張淑娟」名義共同簽發之本票向告訴人詐騙50萬元，於偵查
    中（109年11月25日）與告訴人以20萬元達成調解，且當場
    給付20萬元，有調解書可按；因此，若仍對被告為沒收追徵
    ，顯有過苛之虞，依刑法第38條之2第2項規定，自無庸再為
    宣告沒收。
四、駁回上訴部分（即使公務員登載不實部分）：　
　㈠原審以被告此部分事證明確，因而適用上開規定，予以論罪
    ，並審酌被告身為前警務人員，當知法守法，竟為掩飾自己
    國民身分證及健保卡已出質給債權人之事實，向主管機關謊
    稱遺失而申請補發，足生損害於主管機關對於資料管理之正
    確性，兼衡被告自陳高中畢業之智識程度，目前從事臨時工
    ，每月收入約2萬出頭，家中有一個小孩，101年出生的，目
    前與現在的配偶及小孩同住之家庭生活狀況及其犯後坦承犯
    行之犯後態度等一切情狀，量處有期徒刑3月，並諭知如易
    科罰金以新臺幣1000元折算1日等，本院核其認事用法，並
    無不當，量刑亦稱允洽，應予維持。
　㈡被告提起上訴，主張此部分的量刑過重，請求從輕量處云云
    。惟按刑之量定，為求個案裁判之妥當性，法律賦予法院裁
    量之權，量刑輕重，屬為裁判之事實審法院得依職權自由裁
    量之事項。苟其量刑已以行為人之責任為基礎，並斟酌刑法
    第57條各款所列情狀，在法定刑度內，酌量科刑，如無偏執
    一端，致明顯失出失入情形，上級審法院即不得單就量刑部
    分遽指為不當或違法（最高法院72年度台上字第6696號判決
    意旨參照）。經查，原審以行為人之責任為基礎，斟酌刑法
    第57條之各款事由而為刑之量定，已於理由欄中詳加論敘載
    明（見原判決第5頁），既未逾越法定刑度，亦未違反比例
    原則或罪刑相當原則，難認有何濫用權限情形，且對照本罪
    的法定刑，原審僅量定有期徒刑3月，顯屬低度刑之列，已
    無往下調降的可能，被告提起上訴指摘此部分的量刑過重，
    請求從輕量刑，為無理由，應予駁回。
五、被告前未曾因故意犯罪受有期徒刑以上刑之宣告之情，有其
    前案紀錄表在卷可憑，被告因一時失慮，以致犯罪，惟其犯
    後坦承犯行，且業與告訴人調解成立，當場給付20萬元，告
    訴人於調解成立之同時亦表示不再追究之情，有調解書可稽
    ，另被害人張淑娟於原審審理時亦表示願意原諒被告等情，
    有筆錄可稽，則本院信其經此偵審程序及刑之宣告後，應能
    知所警惕，而無再犯之虞，認其所犯偽造有價證券及使公務
    員登載不實罪之宣告刑均以暫不執行為適當，爰依刑法第74
    條第1項第1款之規定，均併予宣告緩刑4年，以啟自新。
據上論結，應依刑事訴訟法第368條、第369條第1項前段、第364
條，第299條第1項前段，刑法第74條第1項第1款，判決如主文。
本案經檢察官張芳綾提起公訴，檢察官黃朝貴到庭執行職務。
中　　華　　民　　國　　111 　年　　3 　　月　　10　　日
                  刑事第七庭    審判長法  官　吳勇輝
                                      法  官　吳錦佳
                                      法　官　黃國永
以上正本證明與原本無異。
偽造有價證券罪部分，如不服本判決應於收受送達後20日內向本
院提出上訴書狀，其未敘述上訴理由者，並得於提起上訴後20日
內向本院補提理由書（均須按他造當事人之人數附繕本）「切勿
逕送上級法院」。
使公務員登載不實罪部分，不得上訴。
　　　　　                            書記官　葉宥鈞
中　　華　　民　　國　　111 　年　　3 　　月　　10　　日
附錄本案論罪科刑法條：
戶籍法第75條
意圖供冒用身分使用，而偽造、變造國民身分證，足以生損害於
公眾或他人者，處五年以下有期徒刑、拘役或科或併科新臺幣五
十萬元以下罰金。
中華民國刑法第201條
意圖供行使之用，而偽造、變造公債票、公司股票或其他有價證
券者，處3年以上10年以下有期徒刑，得併科9萬元以下罰金。
行使偽造、變造之公債票、公司股票或其他有價證券，或意圖供
行使之用而收集或交付於人者，處1年以上7年以下有期徒刑，得
併科9萬元以下罰金。
中華民國刑法第216條
行使第210條至第215條之文書者，依偽造、變造文書或登載不實
事項或使登載不實事項之規定處斷。
中華民國刑法第210條
偽造、變造私文書，足以生損害於公眾或他人者，處5年以下有
期徒刑。
修正前中華民國刑法第339條
意圖為自己或第三人不法之所有，以詐術使人將本人或第三人之
物交付者，處五年以下有期徒刑、拘役或科或併科一千元以下罰
金。
以前項方法得財產上不法之利益或使第三人得之者，亦同。
前二項之未遂犯罰之。
中華民國刑法第214條
明知為不實之事項，而使公務員登載於職務上所掌之公文書，足
以生損害於公眾或他人者，處3年以下有期徒刑、拘役或1萬5千
元以下罰金。

  
附表一：
編號 文件名稱 偽造署名 偽造印文 偽捺指印 1 借據 「張淑娟」署名1枚 「張淑娟」印文2枚 「張淑娟」指印1枚  2 補連帶保證人之正本身分證核對確認 「張淑娟」署名1枚   3 清償明細表（一） 「張淑娟」署名1枚 「張淑娟」印文1枚  
附表二：
編號 本票號碼 發票日期 票面金額 偽簽共同發票人之署名 偽造共同發票人之印文 1 699659 101年9月16日 30萬元 「張淑娟」署名1枚 「張淑娟」印文1枚 2 699660 101年9月16日 20萬元 「張淑娟」署名1枚 「張淑娟」印文1枚